ACORDAO-COMPLETO-2326680

ACÓRDÃO 3556/2019 ATA 17/2019 - SEGUNDA CÂMARA

VISTOS, relatados e discutidos estes autos de aposentadoria concedida no âmbito do Departamento de Polícia Rodoviária Federal. 
ACORDAM os Ministros do Tribunal de Contas da União, reunidos em sessão da Segunda Câmara, diante das razões expostas pelo Relator, e com fundamento no art. 71, incisos III e IX, da Constituição Federal de 1988, c/c os arts. 1º, inciso V, 39, inciso II, e 45 da Lei 8.443/1992, e ainda com os arts. 260, § 1º, 261, caput e § 1º, e 262, caput e § 2º, do Regimento Interno do TCU, em:
9.1. considerar ilegal e negar registro ao ato de aposentadoria de Xisto Moreira (XXX.191.067-XX) ;
9.2. dispensar o ressarcimento das quantias indevidamente recebidas de boa-fé pelo interessado até a data da ciência pelo Departamento de Polícia Rodoviária Federal do presente acórdão, com base no Enunciado 106 da Súmula da Jurisprudência do TCU;
9.3. determinar ao Departamento de Polícia Rodoviária Federal que:
9.3.1. no prazo de 15 (quinze) dias, contados da ciência da presente deliberação, faça cessar os pagamentos decorrente do ato ora considerado ilegal, sob pena de responsabilidade solidária da autoridade administrativa omissa;
9.3.2. no prazo de 15 (quinze) dias, contados do conhecimento da presente deliberação, dê ciência do inteiro teor deste acórdão ao interessado, esclarecendo-lhe que o efeito suspensivo proveniente da interposição de recurso não o exime da devolução dos valores percebidos indevidamente após a notificação, em caso de não provimento do recurso;
9.3.3. no prazo de 30 (trinta) dias, informe ao TCU as medidas adotadas e encaminhe comprovante sobre a data em que o interessado tomou conhecimento do contido no subitem anterior;
9.4. dar ciência desta deliberação ao interessado e ao Departamento de Polícia Rodoviária Federal.

Ato de concessão de aposentadoria concedida no âmbito do Departamento de Polícia Rodoviária Federal.

Segunda Câmara

3. Interessados/Responsáveis:
3.1. Interessado: Xisto Moreira (XXX.191.067-XX).

13.1. Ministros presentes: Ana Arraes (Presidente), Augusto Nardes (Relator), Aroldo Cedraz e Raimundo Carreiro.
13.2. Ministro-Substituto presente: André Luís de Carvalho.

ACORDAO-COMPLETO-2380960

Acórdão 6351/2020 - Segunda Câmara

AUGUSTO NARDES

Cuidam os autos do exame de exame de ato de concessão de aposentadoria de ex-servidor vinculado ao Departamento de Polícia Rodoviária Federal, analisados conforme a instrução elaborada pela auditora da Secretaria de Fiscalização de Pessoal (peça 7) , a qual recebeu anuência do dirigente da unidade técnica (peça 8) , bem como do Ministério Público junto ao TCU (peça 9) .
Adoto como relatório, com os ajustes de forma pertinentes, a instrução elaborada pela Secretaria de Fiscalização de Pessoal:
"INTRODUÇÃO
Trata-se de ato de concessão de aposentadoria de Xisto Moreira, ex-servidor do Departamento de Polícia Rodoviária Federal.
O ato foi submetido, para fim de registro, à apreciação do Tribunal de Contas da União (TCU) , de acordo com o art. 71, inciso III, da Constituição Federal. O cadastramento e a disponibilização ao TCU ocorreram por intermédio do Sistema de Apreciação e Registro de Atos de Admissão e Concessões, na forma dos arts. 2º, caput e incisos I a VI, e 4º, caput, da Instrução Normativa - TCU 78/2018.
HISTÓRICO
O ato em exame constava incialmente do TC Processo 022.105/2006-8, no âmbito do qual foi prolatado o Acórdão 2781/2009-TCU-Segunda Câmara, que determinou seu destaque, tendo em vista as inconsistências encontradas entre o fundamento legal da aposentadoria e o tempo de serviço prestado. 
Assim, foi encaminhada diligência ao órgão emissor (peça 1, pg. 13) solicitando os esclarecimentos necessários. A resposta obtida se encontra às páginas 14 a 23 da peça 1. 
Adicionalmente, tendo em vista que o ato deu entrada no TCU há mais de 5 anos, foi promovida a oitiva do interessado (peça 1, pg. 24) , visando oferecer oportunidade para ampla defesa, nos termos do Acórdão 587/2011-TCU-Plenário, de relatoria do Ministro Valmir Campelo. Em resposta, o inativo apresentou as alegações e documentos constantes das páginas 25 a 54 da peça 1. 
EXAME TÉCNICO
Em exame prévio do ato foi verificou-se que, apesar do fundamento legal utilizado (art. 1º, inciso I, da Lei Complementar 51/1985) , o servidor não exerceu por vinte anos cargo de natureza estritamente policial, requisito indispensável para inativação por este fundamento, e que este já possuía uma aposentadoria no mesmo órgão desde 1991. 
Questionado em diligência (peça 1, pg. 13) , o Departamento de Polícia Rodoviária Federal esclareceu que o servidor fora aposentado em 19/12/1991, proporcionalmente, com fundamento no artigo 40, inciso III, alínea "c", da Constituição Federal, combinado com o artigo 186, item III, letra "c" da Lei 8.112/1990, e que em 6/7/1995 requereu a retificação do fundamento de sua aposentadoria e informou ter prestado serviço perigoso e insalubre na Força Aérea Brasileira. Em 12/11/1999, foi publicada a retificação da portaria de aposentação, com base no art. 1º, inciso I, da Lei Complementar 51/1985.
Diante de tais declarações, foi promovida a oitiva do interessado, uma vez que o aproveitamento do tempo de serviço prestado junto à Força Aérea Brasileira como tempo de serviço de atividade policial é considerado irregular por este Tribunal de Contas. Além disso, foi constatada a existência de outra aposentadoria, militar, em seu favor.  
Acerca do último ponto, em sua defesa (peça 1, pg. 25 a 54) , o interessado alegou não se tratar de aposentadoria militar, conforme cópia da publicação da Portaria 549 de 06/02/2004 no Diário Oficial da União de 28/02/2004, anexada, a qual o considera anistiado político merecedor de reparação econômica. 
  Ocorre que o tempo exercido em atividade militar (7 anos e 8 meses) foi utilizado também para a concessão de aposentadoria civil no cargo de Patrulheiro Rodoviário (peça 1, p. 18 e 22-23) , o que configura contagem de tempo de serviço em duplicidade, para obtenção de benefícios distintos, situação vedada pelo ordenamento jurídico vigente e pela jurisprudência do TCU (Acórdão 2013/2017-TCU-Plenário, entre outros) .
No que tange à concessão de aposentadoria especial a servidor policial, deve ser observado o disposto no art.1º, inciso II, da Lei Complementar 51/85, no que diz respeito ao tempo de exercício em cargo de natureza estritamente policial, o qual deve levar em conta o efetivo desempenho de atividades em condições de risco, bem como as que representem prejuízo à saúde ou à integridade física, e não apenas o exercício do cargo em si:
Art. 1º O servidor público policial será aposentado: II - voluntariamente, com proventos integrais, independentemente da idade: a) após 30 (trinta) anos de contribuição, desde que conte, pelo menos, 20 (vinte) anos de exercício em cargo de natureza estritamente policial, se homem; b) após 25 (vinte e cinco) anos de contribuição, desde que conte, pelo menos, 15 (quinze) anos de exercício em cargo de natureza estritamente policial, se mulher. Instado a se manifestar sobre a inconsistência supramencionada, o inativo alegou sem sua defesa (peça 1, pg. 25 a 54) , que a aposentadoria fora concedida há mais de vinte anos e que, portanto, teria operado a decadência administrativa, o que impediria o TCU de rever a concessão, face ao princípio da segurança jurídica. (Grifei) 
Instado a se manifestar sobre a inconsistência supramencionada, o inativo alegou em sua defesa (peça 1, pg. 25 a 54) que a aposentadoria fora concedida há mais de vinte anos e que, portanto, teria operado a decadência administrativa, o que impediria o TCU de rever a concessão, face ao princípio da segurança jurídica. Registre-se que o Sr. Xisto Moreira exerceu o cargo de Patrulheiro Rodoviário por apenas 11 meses (de 18/01/1991 a 18/12/1991 - peça 1, p. 22) .
Com relação ao argumento da decadência administrativa, cabe observar que o entendimento jurisprudencial atual, tanto no TCU como no STF, sustenta-se em dois aspectos. 
O primeiro é a natureza dos atos de pessoal. Tais atos, também chamados de atos sujeitos a registro, enquadram-se na categoria de atos complexos, que só se aperfeiçoam com sua homologação pelo TCU. Antes dessa homologação, não são, portanto, atos jurídicos perfeitos.
O segundo aspecto é a natureza da atuação do TCU nos atos de pessoal. Trata-se de órgão que atua no controle externo dos atos dos órgãos da Administração. Em outras palavras, o TCU é órgão exógeno àquele que editou o ato.
Tendo em vista as particularidades da natureza dos atos de pessoal e da atuação do TCU, deve ser ponderada, nesse caso, a aplicação do prazo decadencial de cinco anos previsto no art. 54 da Lei 9.784/1999. Caso contrário, estar-se-ia inviabilizando o exercício do controle externo desses atos, previsto nos arts. 70 e 71, inciso III, da Constituição Federal. 
É que parte considerável dos atos de pessoal é disponibilizada ao TCU já decorridos vários anos do início de sua vigência, a exemplo do caso ora analisado. Além disso, não se pode exigir do TCU, órgão exógeno à Administração, onisciência e onipresença no controle dos atos por ela praticados.
Essa ponderação levou ao atual entendimento da jurisprudência do STF, acompanhada por aquela do TCU. 
O primeiro ponto desse entendimento é que a contagem de tempo se inicia apenas quando da disponibilização do ato ao TCU, e não com o início da vigência do ato. O segundo é que o decurso do prazo de cinco anos da disponibilização do ato ao TCU não torna automaticamente legais atos inquinados de irregularidades. O decurso do prazo leva tão somente à obrigatoriedade da instauração do contraditório por esta Corte de Contas. 
Exemplos do entendimento do TCU são as considerações feitas no Acórdão 2463/2013-TCU-Plenário, relatado pela Ministra Ana Arraes, e, notadamente, no Acórdão 587/2011-TCU-Plenário, de relatoria do Ministro Valmir Campelo. A partir deste último acórdão, o TCU passou a tornar obrigatória a oitiva dos interessados nos casos em que há perspectiva de julgar ilegais atos disponibilizados ao TCU há mais de cinco anos.
Do STF, podem-se mencionar as decisões proferidas nos Mandados de Segurança (MS) 25.116-DF, 25.403-DF, 25.343-DF, 27.296-DF e 24.781-DF. 	
No caso em tela, foram observados os entendimentos do TCU e do STF, uma vez que o interessado foi chamado a se manifestar nos autos. Assim, não merece prosperar o argumento da decadência administrativa. 
No que tange à segurança jurídica, é certo que houve acórdãos do próprio TCU que aplicaram a segurança jurídica para, excepcionalmente, considerar legais atos de pessoal que apresentavam irregularidades. 
Contudo, esses acórdãos tiveram pontos em comum, o que foi bem sintetizado no voto condutor do Acórdão 69/2015-TCU-Segunda Câmara, de relatoria do Ministro Raimundo Carreiro:
31. Quanto à invocação dos princípios da segurança jurídica e da proteção da confiança para estabilizar, pelo decurso do tempo, atos de pessoal originalmente eivados de alguma irregularidade, o entendimento convergente na jurisprudência deste Tribunal é no sentido de que o fluir do tempo, mesmo que excessivamente prolongado, somente autoriza a estabilização do ato quando sua eventual impugnação implicar prejuízo insuportável e irreversível ao interessado (Ac. 3.245/2010-Plenário - Rel. Min. Augusto Nardes; Ac. 1.011/2013-Plenário - Rel. Min. José Jorge; Ac. 2.251/2014-Plenário - Rel. Min. Bruno Dantas; entre outros) .
Como consta na transcrição, o entendimento predominante no TCU é que o princípio da segurança jurídica prevalece sobre o princípio da legalidade apenas quando há risco de se causar prejuízo insuportável e irreversível ao interessado.
Tais requisitos não se encontram presentes no caso ora analisado, uma vez que o interessado, além de perceber benefício decorrente de anistia política (peça 4) , poderá retornar ao trabalho para completar os requisitos faltantes à sua aposentadoria, já que conta hoje com 72 anos de idade. 
Destarte, cabe considerar ilegal a presente concessão.  
CONCLUSÃO
Em razão do exposto e tendo em vista a contagem em duplicidade do tempo de serviço prestado junto à Força Aérea Brasileira e o seu aproveitamento como tempo de serviço de atividade policial, cabe considerar ilegal e recusar o registro do ato de concessão de aposentadoria de Xisto Moreira.
PROPOSTA DE ENCAMINHAMENTO
Ante o exposto, e de conformidade com o preceituado nos artigos 71, III, da Constituição Federal de 1988; 1º, V, e 39, II, da Lei 8.443/1992; e 1º, VIII, e 259, II, do Regimento Interno/TCU, propõe-se:
1.1. considerar ilegal e recusar o registro do ato de aposentadoria de Xisto Moreira (CPF: XXX.191.067-XX) ;
1.2.  dispensar o ressarcimento das quantias indevidamente recebidas de boa-fé, consoante o disposto no Enunciado 106 da Súmula de Jurisprudência do TCU; 
1.3. determinar ao Departamento de Polícia Rodoviária Federal que:
1.3.1. faça cessar os pagamentos decorrentes do ato impugnado, comunicando ao TCU, no prazo de quinze dias, as providências adotadas, nos termos dos art. 262, caput, do Regimento Interno do TCU, 8º, caput, da Resolução - TCU 206/2007;
1.3.2. informe ao interessado o teor do acórdão que for prolatado, alertando-o de que o efeito suspensivo proveniente de eventual interposição de recurso junto ao TCU não o exime da devolução dos valores indevidamente percebidos após a notificação, em caso de não provimento desse recurso; 
1.3.3. encaminhe ao TCU, no prazo de trinta dias, comprovante da data de ciência do interessado, nos termos do art. 4º, § 3º, da Resolução - TCU 170/2004."
É o relatório

não há.

Procurador Sergio Ricardo Costa Caribé.

PESSOAL. APOSENTADORIA. CONTAGEM EM DUPLICIDADE DE TEMPO DE SERVIÇO. ILEGALIDADE NEGATIVA DE REGISTRO. DETERMINAÇÕES.

APOSENTADORIA (APOS)

Secretaria de Fiscalização de Pessoal (SEFIP).

Tratam os autos de concessão de aposentadoria de Xisto Moreira, ex-servidor vinculado ao Departamento de Polícia Rodoviária Federal.
2.	Incorporando às minhas razões de decidir os fundamentos expendidos na instrução da unidade técnica (peças 7 e 8) , com a qual se mostrou favorável o representante do Ministério Público especializado (peça 9) , manifesto concordância ao encaminhamento de considerar ilegal e recusar registro à aposentadoria indicada. Faço algumas considerações adicionais.
3.	Apesar de outras possíveis inconsistências presentes no processo, a questão fulcral que observo refere-se à a contagem em duplicidade do tempo de serviço prestado junto à Força Aérea Brasileira e o seu aproveitamento como tempo de serviço de atividade policial.
4.	Verifica-se nos autos, como bem demonstrado na instrução da Sefip, a utilização do tempo de serviço em duplicidade, conforme descrito: "Ocorre que o tempo exercido em atividade militar (7 anos e 8 meses) foi utilizado também para a concessão de aposentadoria civil no cargo de Patrulheiro Rodoviário (peça 1, p. 18 e 22-23) , o que configura contagem de tempo de serviço em duplicidade, para obtenção de benefícios distintos, situação vedada pelo ordenamento jurídico vigente e pela jurisprudência do TCU (Acórdão 2013/2017-TCU-Plenário, entre outros".
	Em face do exposto, voto por que o Tribunal adote a deliberação que ora submeto à apreciação.
TCU, Sala das Sessões Ministro Luciano Brandão Alves de Souza, em 28 de maio de 2019.
Ministro JOÃO AUGUSTO RIBEIRO NARDES 
Relator